ACORDAO-COMPLETO-2347113

ACÓRDÃO 1658/2019 ATA 6/2019 - SEGUNDA CÂMARA

VISTOS, relatados e discutidos estes autos de representação, com pedido de cautelar suspensiva, formulada pela Construtora Hidros Ltda. sobre possíveis irregularidades na Concorrência nº  41/2018 conduzida pela Secretaria Municipal de Administração e Recursos Humanos (Sema) de Teresina – PI sob o valor total previsto de R$ 70.280.750,83 para a contratação dos serviços de engenharia para a execução da 1ª etapa das obras de manejo de águas pluviais do Sistema Polo Industrial Sul – Esplanada (PE31) ;
ACORDAM os Ministros do Tribunal de Contas da União, reunidos em Sessão da Segunda Câmara, ante as razões expostas pelo Relator, em:
9.1. conhecer da presente representação, nos termos do art. 237, VII, do RITCU e do art. 113, § 1º, da Lei nº 8.666, de 1993, para, no mérito, considerá-la procedente;
9.2. determinar que, nos termos do art. 71, IX, da CF88 e do art. 45 da Lei nº 8.443, de 1992, a Secretaria Municipal de Administração e Recursos Humanos (Sema) do Município de Teresina – PI adote as seguintes medidas:
9.2.1. promova a anulação da Concorrência nº  41/2018, com todos os atos subsequentes, devendo informar o TCU sobre o resultado dessa medida no prazo de 15 (quinze) dias contados da ciência deste Acórdão;
9.2.2. promova o saneamento das irregularidades identificadas no edital da Concorrência nº  41/2018 para a eventual realização da nova licitação, atentando, especialmente, para a defasagem temporal entre o orçamento e a proposta, com o uso de múltiplas datas-bases no orçamento estimado, e para a imprevisibilidade da cláusula aplicável, ante a necessidade de precisa definição do reajuste ou reajustamento dos preços, além do indevido uso de múltiplos valores de custo para o mesmo insumo (servente) com a injustificada cotação pelo Sicro em detrimento do Sinapi, devendo informar o TCU sobre o resultado dessa medida no prazo de 2  (dois) dias após a eventual publicação do novo edital;
9.3. determinar que a unidade técnica adote as seguintes medidas:
9.3.1. envie a cópia do presente Acórdão, acompanhado do Relatório e do Proposta de Deliberação que o fundamenta, ao Ministério do Desenvolvimento Regional, para ciência como órgão repassador, e ao Município de Teresina – PI, para ciência e adoção das medidas determinadas pelo item 9.2 deste Acórdão; e
9.3.2. arquive os presentes autos, sem prejuízo do monitoramento da determinação prolatada pelo item 9.2 deste Acórdão, representando ao TCU, se necessário.

Representação, com pedido de cautelar suspensiva, formulada pela Construtora Hidros Ltda. sobre possíveis irregularidades no edital da Concorrência nº 41/2018 conduzida pela Secretaria Municipal de Administração e Recursos Humanos (Sema) de Teresina  PI, sob o valor total previsto de R$ 70.280.750,83, para a contratação dos serviços de engenharia para execução da 1ª etapa das obras de manejo de águas pluviais do Sistema Polo Industrial Sul/Esplanada (PE31).

Segunda Câmara

Município de Teresina - PI.

3. Representante: Construtora Hidros Ltda. (CNPJ: 12.066.346/0001-71).

13.1. Ministros presentes: Ana Arraes (Presidente), Augusto Nardes, Aroldo Cedraz e Raimundo Carreiro.
13.2. Ministros-Substitutos presentes: Marcos Bemquerer Costa e André Luís de Carvalho (Relator).

ANDRÉ DE CARVALHO

Trata-se de representação, com pedido de cautelar suspensiva, formulada pela Construtora Hidros Ltda. sobre possíveis irregularidades na Concorrência nº  41/2018 conduzida pela Secretaria Municipal de Administração e Recursos Humanos (Sema) de Teresina – PI sob o valor total previsto de R$ 70.280.750,83 para a contratação dos serviços de engenharia para a execução da 1ª etapa das obras de manejo de águas pluviais do Sistema Polo Industrial Sul – Esplanada (PE31) .
Após a análise final do feito, o auditor federal da então Secex-PI lançou o seu parecer à Peça 21, com a anuência dos dirigentes da unidade técnica (Peças 22 e 23) , nos seguintes termos:
	“ (...)  EXAME DE ADMISSIBILIDADE
3. Inicialmente, deve-se registrar que a representação preenche os requisitos de admissibilidade constantes do art. 235 do Regimento Interno do TCU, haja vista a matéria ser de competência do Tribunal (recursos federal via Termo de Compromisso: 0351004-58/2011) , referir-se a responsável sujeito a sua jurisdição, estar redigida em linguagem clara e objetiva, conter nome legível, qualificação e endereço do representante, bem como encontrar-se acompanhada do indício concernente à irregularidade ou ilegalidade.
4. Além disso, a Construtora Hidros Ltda. possui legitimidade para representar ao Tribunal, consoante disposto no inciso VII do art. 237 do RI/TCU c/c o art. 113, § 1º, da Lei 8.666/1993.
5. Ainda, conforme dispõe o art. 103, § 1º, in fine, da Resolução – TCU 259/2014, verifica-se a existência do interesse público no trato da suposta irregularidade, pois as falhas apontadas pelo representante no edital do certame promovido pela Sema/Teresina-PI poderiam, em tese, causar prejuízo à competitividade da licitação, e consequentemente, ao interesse público para a escolha mais vantajosa à Administração. 
6. Dessa forma, a representação poderá ser apurada, para fins de comprovar a sua procedência, nos termos do art. 234, § 2º, segunda parte, do Regimento Interno do TCU, aplicável às representações de acordo com o parágrafo único do art. 237 do mesmo RI/TCU.
	HISTÓRICO
7. Em instrução inicial de peça 10, foram relatados os argumentos trazidos pela representante (peça 1) , os quais concentraram-se nos pontos seguintes:
a) Orçamento do projeto deficiente, tendo em vista a: i) utilização de múltiplas datas bases na elaboração do orçamento; ii) utilização de múltiplos valores de custos para um mesmo insumo; e
b) Cláusula de reajuste de preços com data base inicial para reajustes não apropriada.
8. Naquela oportunidade, conforme exame técnico realizado, entendeu-se pelo conhecimento da representação e pela necessidade da oitiva prévia da representada dos pontos questionados, além de diligências pertinentes.
9. A proposta desta unidade técnica contou com a anuência do Ministro-Relator, que conheceu da representação e autorizou a oitiva prévia da representada e a diligência sugerida (peça 13) . A oitiva prévia e diligência à Sema/Teresina/PI foram realizadas via os Ofício 37 e 36/2019-TCU/SECEX-PI, respectivamente, ambos de 31/1/2019 (peças 14 e 15) , conforme ciências de comunicação acostadas às peças 16 e 17. As respostas estão acostadas às peças 18 e 19.
10. A oitiva prévia objetivou que a jurisdicionada se pronunciasse quanto aos fatos apontados na instrução. Frisa-se que jurisdicionada foi alertada sobre a matéria objeto de exame neste Tribunal, o que poderia resultar em decisão no sentido de desconstituir o ato ou o procedimento considerado irregular, e que a ausência de manifestação no prazo estabelecido não impediria o prosseguimento do processo e a apreciação da matéria pelo Tribunal (peça 15) .
11. A diligência solicitou o encaminhamento dos seguintes documentos: a) planilha orçamentária analítica que evidenciasse as fontes referenciais de preço e suas datas-bases; b) planilha das composições de todos os custos unitários dos serviços; c) planilha de composição do BDI; d)  justificativas para a adoção de referências de preço diferentes do Sinapi; e) outros documentos que julgar necessários (peça 14) .
12. Ressalta-se que em resposta à diligência, a jurisdicionada enviou cópia do relatório final referente ao projeto executivo do sistema integrado de drenagem da Sub-Bacia PE31 (Sistema Polo Industrial Sul/Esplanada) , datado de agosto/2018, composto da 1ª Etapa e 2ª Etapa, nos valores de R$ 70.280.750,83 e R$ 144.343.545,51, respectivamente. Os valores dos BDIs foram de 28,99% (serviços) e 20,93% (materiais) . Frisa-se ainda que esse projeto executivo foi executado pelo consórcio de empresas Hydros e Engecor (Engenharia, Comércio e Representações Ltda.) , formalizado pelo Contrato 3/2014, cujo objeto foi a contratação de empresa de engenharia para elaboração de estudos e projetos de engenharia para manejo de águas pluviais - Lote IV (peça 18, p. 4-20) .
13. Em resposta a diligência, foi enviada cópia da ata de reunião da comissão de permanente de licitação destinada ao recebimento dos documentos de habilitação e de preços, abertura e exame de documentação (peça 20) . O estágio da licitação está na fase de análise, diligência e julgamento das documentações das licitantes. Frisa-se a participação de dez licitantes. 
EXAME TÉCNICOArgumentos da Jurisdicionada
14. Inicia relatando o pedido administrativo de impugnação do edital de concorrência feito pela representante perante à Sema/Teresina/PI e a respectiva resposta por parte da Superintendência de Desenvolvimento Urbano Sul- SDU/SUL (peça 18, p. 1) .
15. Quanto à utilização de múltiplas datas bases na elaboração do orçamento, ressalta que o processo licitatório teria se iniciado no dia 19/11/2018, data divergente do parâmetro previsto no Decreto Municipal de Teresina/PI 13.289/2013, qual seja, a data-base de janeiro. 
16. Ressalta ainda que o artigo 2º desse decreto prevê que ‘os custos unitários de insumos ou serviços deverão ser atualizados anualmente, devendo o mês de janeiro ser considerado o base para sua atualização, os quais vigorarão até dezembro’ (peça 18, p. 1) .
17. Alega que para a elaboração do orçamento deve ser considerado o constante no Art. 1º, § 3º, do Decreto Municipal 13.289/2013, o qual prevê, in verbis (peça 18, p. 1) :
‘Nos casos em que o Sinapi e o Sicro não ofereçam custos unitários de insumos ou serviços, poderão ser adotados aqueles disponíveis em tabela de referência formalmente aprovada por órgão ou entidade da administração pública federal, estadual ou municipal, incorporando-se às composições de custos dessas tabelas, sempre que possível, os custos de insumos constantes do Sinapi e do Sicro’.
18. Destaca que as datas bases utilizadas foram aquelas constantes no ano de 2017, devendo ser observado que quanto à tabela da Seinfra-CE de março de 2016, houve apenas a utilização dos últimos dados disponíveis à época (peça 18, p. 2) .
19. Quanto à data inicial inapropriada para o reajuste de preços, alega que conforme a Lei 10.192/2001, o reajuste ocorrerá com periodicidade anual, contada a partir da data limite para apresentação da proposta ou do orçamento a que referir. 
20. Alega ainda que, por oportuno, consta ressaltar que será especificado pela Procuradoria Geral do Município de Teresina/PI, após a elaboração de parecer jurídico, a melhor forma para dirimir a controvérsia acerca da data inicial para contagem do reajuste (peça 18, p. 2) .
Análise
21. Relembra-se que as alegações do representante se resumem nas seguintes questões: i) utilização de múltiplas datas bases na elaboração do orçamento (jan/2017, mar/2017 e mar/2016) ; ii) utilização de múltiplos valores de custos para um mesmo insumo (servente) ; e iii) adoção de cláusula de reajuste de preços com data base inicial não apropriada.
22. No entanto, a representada não se pronunciou quanto ao item ii) utilização de múltiplos valores de custos para um mesmo insumo.
23. Quanto à utilização de múltiplas datas base na elaboração do orçamento, destaca-se que as tabelas referenciais de preços adotadas possuem datas diversas de atualização para suas composições de custos unitários. Conforme relatado pela representante e constatado na resposta da representada, das cinco tabelas referenciais utilizadas, três (Sinapi, Orse/Sergipe e Hydrospi) possuem atualização em janeiro/2017. Das outras duas, uma possui atualização em março/2016 (Seinfra-CE) e a outra em março/2017 (Sicro) .
24. Sobre o assunto, cabe trazer os esclarecimentos contidos no Relatório que acompanha o Acórdão 2130/2016-TCU-Plenário, Relator Min. Marcos Bemquerer:
‘353. A publicação Orientações para Elaboração de Planilhas Orçamentárias de Obras Públicas, deste Tribunal, tópico 2.11.2 Temporalidade traz a indicação que ‘o orçamento tem sua validade associada a uma determinada data-base’ (grifo acrescido) .
354. Nesse sentido, o orçamento tem a validade de seu preço associada a uma data específica. Indicações de preços referenciais originados em datas diferentes deveriam possuir (i)  ajustes dos valores pela substituição dos insumos para pesquisas na data indicada; ou (ii)  atualização dos seus preços com base em índices de reajustes. Cabe ao administrador avaliar qual a melhor alternativa para o caso concreto.
[...] 359. De plano, cabe comentar que o uso de múltiplas datas bases na planilha orçamentária do projeto-básico dificulta a identificação automática do valor da obra em uma determinada ocasião. Como consequência desse fato, por exemplo, não é simples aferir qual foi o real desconto de preços ofertado pelo proponente na data da licitação, pois para isso seria necessário reavaliar o preço de todos os serviços unitários nessa nova data a partir dos referenciais oficiais ou pela utilização de índices de reajustamento de preços’.
25. Verifica-se daí que a utilização de múltiplas datas base não é recomendável pois compromete a validade em si do orçamento, além de prejudicar a aferição do real desconto obtido na licitação.
26. No caso, a tabela que mais se distancia temporalmente, em relação àquelas datadas em janeiro/2017, é a Seinfra-CE, cuja data é março/2016. Contudo, conforme verificado em sítio eletrônico da Seinfra do Ceará (https://www.seinfra.ce.gov.br/tabela-de-custos-anteriores, acesso em 20/2/2019) , a vigência dessa tabela terminaria em 22/11/2018. Logo, em tese, não haveria defasagem até a data de encontro considerada, janeiro/2017. Não obstante, o gestor teria o dever de justificar, com base em pesquisas de mercado ou em índices, tal hipótese, o que não foi realizado.
27. Com relação à referência do Sicro, de março/2017, uma diferença de apenas 2 meses, em relação a janeiro/2017, seria insuficiente para macular o processo.
28. Pelo exposto, seria possível concluir pela possibilidade, em tese, de se considerar a data base janeiro/2017 como válida para todo o orçamento elaborado pela Prefeitura de Teresina. Entretanto, a questão da utilização de múltiplas datas base, e sua possível convalidação, perde relevo frente à presença de uma circunstância ainda mais grave, que é a existência de um lapso temporal de dois anos entre a data do orçamento e a de realização do certame, janeiro/2019.
29. Tal intervalo mostra-se demasiadamente excessivo, transbordando de qualquer razoabilidade e comprometendo, novamente, a validade do orçamento, bem como de eventual reajustamento eventualmente concedido pela Administração a fim de ‘atualizar’ os preços do contrato à data de janeiro/2019. Isso porque, em 2 anos, os preços de mercado de insumos relevantes podem ter tido variação distinta daquela contida nos índices financeiros.
30. Nesse sentido, destaca-se que o índice de reajuste previsto para o contrato é o Índice Nacional de Custo da Construção (INCC) (peça 8, p. 32) . Destaca-se, ainda, que itens importantes do orçamento (óleo diesel, servente e aço CA-50) , tiveram elevação nos custos que variaram de 16% a 41%, durante o período de janeiro/2017 a novembro/2018. No entanto, o índice de reajuste teve elevação de 7,82%.
31. Portanto, não se trata aqui de tecer juízo de valor sobre se a cláusula de reajuste de preços deve ter como data inicial a do orçamento ou a data de entrega das propostas, tendo em vista que, frente ao contexto, as duas soluções, legalmente possíveis dado que previstas na Lei 8.666/93, não se mostram adequadas à manutenção do equilíbrio econômico-financeiro da contratação.
32. Sobre o assunto, vejamos o que diz o Voto que acompanha o Acórdão 19/2017-TCU-Plenário, Relator Min. Benjamin Zymler:
‘15. Primeiramente, é forçoso reconhecer que não existe um prazo ou período máximo que esteja positivado na Lei de Licitações e Contratos limitando a defasagem temporal entre a data de elaboração do orçamento estimativo da contratação e a data de divulgação da licitação ou de abertura das propostas.
16. De acordo com o art. 43, inciso IV, da Lei 8.666/1993, os preços da proposta vencedora deverão estar de acordo com aqueles praticados pelo mercado. Desse modo, antes da realização de qualquer procedimento licitatório cabe ao gestor público realizar pesquisa de mercado com a finalidade de elaborar orçamento, o qual será utilizado para se definir a modalidade de licitação, bem como proceder à necessária adequação orçamentária da despesa.
17.	 Além disso, o aludido orçamento estimativo servirá como parâmetro de controle da exequibilidade e economicidade das propostas, constituindo-se instrumento essencial e obrigatório para que a comissão de licitação e a autoridade superior - que homologa o procedimento licitatório - verifiquem a pertinência dos preços contratados com aqueles praticados pelo mercado. 
18.	 Embora não seja aplicável à confecção do orçamento estimativo de obras públicas, a Instrução Normativa SLTI/MPOG 5/2014, que dispõe sobre os procedimentos administrativos básicos para a realização de pesquisa de preços para a aquisição de bens e contratação de serviços em geral, pode ser aplicada por analogia. O citado normativo estabelece que, para serem utilizadas como fonte de pesquisa de preços, as contratações similares de outros entes públicos devem estar vigentes ou terem sido concluídos nos 180 dias anteriores à data da pesquisa de preços. A referida IN ainda dispõe que no caso da pesquisa com fornecedores somente serão admitidos os preços cujas datas não se diferenciem em mais de 180 dias.
19. Esse prazo de seis meses também já havia sido utilizado em alguns julgados desta Corte de Contas, a exemplo do Acórdão 3516/2007-TCU-Primeira Câmara, de relatoria do Ministro Aroldo Cedraz, e do Acórdão 1462/2010-TCU-Plenário, o qual apreciou situação semelhante à tratada nos autos. Na ocasião, o Ministro Marcos Bemquerer Costa fez as seguintes ponderações:
‘15. No que tange à utilização de pesquisa de preços com defasagem de sete meses, concordo com a 3ª Secex que a falha ficou evidenciada. Como descrito no Relatório precedente, diversamente do que foi afirmado pelo Chefe da AETI, o valor de referência usado no certame não foi o menor dentre os ofertados, mas sim a média das três propostas juntadas aos autos.
16. Como é cediço, o mercado de Tecnologia e Informação é extremamente dinâmico e os preços dos produtos de informática, aí incluído o de softwares, tendem a cair com o passar do tempo, em função da acelerada substituição de tecnologias por outras de mais baixo custo.
17. Com efeito, é oportuno determinar ao órgão que, doravante, abstenha-se de utilizar pesquisa de preços defasadas em suas licitações, de modo a que o orçamento estimativo reflita, de fato, os preços praticados no mercado à época do certame’.
20. Considerando que o interregno de seis meses entre a elaboração do orçamento e a abertura do certame seja aceitável para a licitação de obras públicas, cabe perquirir quais os procedimentos seriam exigíveis quando tal prazo fosse ultrapassado e a estimativa de custos se tornasse desatualizada. Obviamente, o procedimento desejável seria realizar a atualização do orçamento estimativo com base nos últimos relatórios do Sinapi disponíveis e proceder a nova cotação com fornecedores e/ou prestadores de serviços, nos casos em que os serviços/insumos a serem orçados não fossem abrangidos pela referida tabela de custos. Outras fontes referenciais de preços, como publicações técnicas especializadas, contratações realizadas por outros entes públicos, sistemas referenciais de custos mantidos pelas esferas estadual e municipal também poderiam ser consultadas no processo de atualização do orçamento, conforme previsão constante do art. 6º do Decreto 7.983/2013.
21.	 Todavia, não se pode olvidar que tal procedimento pode ser bastante árduo e trabalhoso, notadamente em obras de grande vulto e complexidade como o caso ora avaliado, cuja planilha orçamentária é composta por centenas de serviços distintos.
22. Sopesando os problemas advindos da falta de atualização do orçamento e o ônus de realizar nova pesquisa de mercado, parece-me adequada uma terceira opção, aventada pela peça inicial da empresa representante, pois o problema seria parcialmente mitigado caso a data-base para efeitos de reajustamento contratual fosse referenciada à data de elaboração do orçamento estimativo da contratação, e não à data da entrega da proposta – critério utilizado no edital do MPOG.
23.	 Enfatizo que não há nenhuma ilegalidade no critério de reajuste previsto na Concorrência nº 2/2015, que se encontra integralmente aderente ao disposto nas Leis 8.666/1993 e 10.192/2001:
‘Art. 40.  O edital conterá no preâmbulo o número de ordem em série anual, o nome da repartição interessada e de seu setor, a modalidade, o regime de execução e o tipo da licitação, a menção de que será regida por esta Lei, o local, dia e hora para recebimento da documentação e proposta, bem como para início da abertura dos envelopes, e indicará, obrigatoriamente, o seguinte:
 (...) XI - critério de reajuste, que deverá retratar a variação efetiva do custo de produção, admitida a adoção de índices específicos ou setoriais, desde a data prevista para apresentação da proposta, ou do orçamento a que essa proposta se referir, até a data do adimplemento de cada parcela’.
‘Art. 3º Os contratos em que seja parte órgão ou entidade da Administração Pública direta ou indireta da União, dos Estados, do Distrito Federal e dos Municípios, serão reajustados ou corrigidos monetariamente de acordo com as disposições desta Lei, e, no que com ela não conflitarem, da Lei nº 8.666, de 21 de junho de 1993.
§ 1º A periodicidade anual nos contratos de que trata o caput deste artigo será contada a partir da data limite para apresentação da proposta ou do orçamento a que essa se referir’.
24. Como se vê, o gestor público pode adotar discricionariamente dois marcos iniciais distintos para efeito de reajustamento dos contratos: (i) a data limite para apresentação da proposta; e (ii) a data do orçamento. Ocorre que o segundo critério se mostra mais robusto, pois reduz os problemas advindos de orçamentos desatualizados em virtude do transcurso de vários meses entre a data-base da estimativa de custos e a data de abertura das propostas.
25.	 Por esse motivo, entendo pertinente recomendar ao MPOG que, em futuras licitações de obras públicas, quando se demonstrar demasiadamente complexa a atualização da estimativa orçamentária da contratação, adote como marco inicial para efeito de reajustamento contratual a data-base de elaboração da planilha orçamentária’.
33. O Acórdão 19/2017-TCU-Plenário, Relator Min. Benjamin Zymler, proferiu a seguinte determinação ao Ministério do Planejamento:
‘9.5.1. em futuras licitações de obras públicas, quando se demonstrar demasiadamente complexa e morosa a atualização da estimativa de custo da contratação, adote como marco inicial para efeito de reajustamento contratual a data-base de elaboração da planilha orçamentária, nos termos do art. 40, inciso XI, da Lei 8.666/1993 e do art. 3º, §1º, da Lei 10.192/2001’.
34. Assim, pelo que se vê no caso tratado na decisão acima transcrita, a jurisprudência tem considerado como razoável um interregno de até 6 meses entre a data do orçamento e a de apresentação das propostas. Ademais, resta claro que, antes de se pensar sobre a data inicial de reajustamento do contrato, deve-se ter em mente a necessidade/obrigatoriedade de se proceder à atualização do orçamento, não por índices, mas pelos preços de mercado em data próxima à de publicação do edital.
35. Não é possível, portanto, cogitar da utilização da data de elaboração do orçamento para fins de reajustamento do contrato como escusa para não se proceder à validação dos preços, frente aos praticados no mercado, próxima à data de publicação do certame. No caso ora tratado, um lapso de quase dois anos entre o orçamento e a data do aviso de licitação (14/12/2018, peça 9) demandaria o refazimento daquele, a fim de se verificar a sua adequabilidade/validade frente à realidade atual.
36. Na mesma linha, ainda que se pretendesse admitir a utilização de preços datados de janeiro/2017 em licitação a ocorrer em janeiro/2019, o fato é que o edital da Concorrência 41/2018, em seu item 20.1, previu que o reajustamento se dará a contar da data de apresentação das propostas, não permitindo, portanto, a concessão de reajuste com base na data do orçamento.
37. Ademais, como alegado pela representante, em resposta à impugnação do edital, a Prefeitura não aproveitou para corrigir a questão, tornado o reajustamento a contar da data do orçamento regra válida para todos os licitantes, o que demandaria a republicação do certame e a reabertura de prazo para apresentação das propostas. Ao contrário, a Prefeitura decidiu por deixar a cargo de parecer a ser elaborado pela procuradoria do município a decisão acerca da data a quo desse reajuste.
38. Tal resposta, além de criar uma contradição com o texto original do edital, gerou insegurança jurídica, causando dúvida sobre se haveria direito ao reajustamento ou não, face o grande lapso temporal decorrido entre a data de elaboração do orçamento e da entrega das propostas. Essa situação pode ter reduzido a competitividade do certame, frustrando seu caráter competitivo, ato vedado pela Lei de Licitações e Contratos.
39. Além disso, a previsão de que a regra aplicável seria decidida a posteriori, pela procuradoria do município, configurou violação potencial ao princípio da isonomia, ante a possibilidade de se conferir solução distinta à questão, a depender da empresa contratada.
40. Portanto, pelo exposto, o edital ora analisado encontra-se insusceptível de aproveitamento, seja pela ausência de comprovação da validade atual dos preços indicados no orçamento de referência, seja pela ausência de previsão de cláusula de reajustamento de preços contratuais que amenizasse tal distorção temporal, omissão esta que pode ter contribuído para o alijamento de interessados na contratação.
41. Deve ser analisada, ainda, a questão da utilização de múltiplos valores de custos para um mesmo insumo, para a qual não houve pronunciamento da Prefeitura de Teresina em resposta à oitiva. Conforme alegado pela representante, o item ‘servente’ foi cotado com dois custos distintos no orçamento de referência (R$ 8,26 – Sinapi 6111; e R$ 12,01 – Sicro P9824) . A representatividade com base no Sinapi foi de 6,5% e a do Sicro 4,73% do orçamento global (peça 18, p. 128) .
42. A utilização de duas bases de custo não está justificada nos documentos enviados pela Prefeitura. De acordo com o Decreto 7.983/2013, o Sinapi será utilizado em obras de engenharia em geral, enquanto o Sicro será utilizado em obras de infraestrutura de transportes. Logo, não há amparo para utilização do Sicro no insumo analisado, sobretudo se há, no Sinapi, cotação para o mesmo item, a qual tornaria o contrato menos oneroso para a Administração.
43. Assim, considerando os fundamentos indicados na presente instrução, bem como os presentes na instrução de peça 10, entende-se que as irregularidades subsistentes indicam a necessidade de se determinar a anulação da Concorrência 041/2018-CPL/Obras II, face o estágio de análise das propostas.
44. Tendo em vista o estágio do processo, torna-se desnecessária a análise quantos aos requisitos para a concessão de medida cautelar, devendo a presente representação ser conhecida e, no mérito, considerada procedente, determinando-se a anulação do ato impugnado.
CONCLUSÃO45. A representação deve ser conhecida, por preencher os requisitos previstos nos arts. 235 e 237, VII, do Regimento Interno/TCU, c/c o art. 113, § 1º, da Lei 8.666/1993 e no art. 103, § 1º da Resolução – TCU 259/2014 e, no mérito, considerada procedente.
46. Ademais, considerando os fundamentos indicados na presente instrução, as irregularidades subsistentes indicam a necessidade de se determinar a anulação da Concorrência 041/2018-CPL/Obras II, sem prejuízo de se determinar a adoção de outras medidas corretivas.
PROPOSTA DE ENCAMINHAMENTO47. Ante todo o exposto, submetem-se os autos à consideração superior, propondo: 
a) conhecer da presente representação, satisfeitos os requisitos de admissibilidade previstos nos arts. 235 e 237, VII, do Regimento Interno deste Tribunal c/c o art. 113, § 1º, da Lei 8.666/1993 e no art. 103, § 1º, in fine, da Resolução - TCU 259/2014, para, no mérito, considerá-la procedente; 
b) determinar ao Município de Teresina/PI: 
i) com fundamento no art. 71, inciso IX, da Constituição Federal e art. 45, caput, da Lei 8.443/1992, que, no prazo de 15 (quinze) dias a contar da ciência da notificação, adote as providências necessárias à anulação da Concorrência 041/2018-CPL/Obras II, face o estágio de análise das propostas, tendo em vista a violação ao art. 37, inciso XXI, da Constituição Federal, aos arts. 3º, 40, inciso XI, e 43, inciso IV, todos da Lei 8.666/1993, bem como ao Decreto 7.983/2013, informando o TCU sobre as medidas adotadas no prazo de 15 (quinze) dias, contados a partir do término do prazo estabelecido nessa notificação;
ii) com fundamento no art. 250, inciso II, do Regimento Interno do TCU, que, caso pretenda promover nova licitação, com recursos federais, faça sanar as irregularidades identificadas no edital da Concorrência 041/2018-CPL/Obras II (defasagem temporal do orçamento; imprevisibilidade da cláusula de reajuste de preços a ser aplicada; múltiplos valores de custo para um mesmo insumo; utilização injustificada da base Sicro; e uso múltiplas datas base no orçamento estimado) ;
c) encaminhar cópia do acórdão que vier a ser proferido à empresa representante (Construtora Hidros Ltda. CNPJ: 12.066.346/0001-71) ; e,
d)  arquivar o presente processo, com fulcro no art. 169, inciso V, do Regimento Interno do TCU”.
	É o Relatório.

Moisés Ângelo de Moura Reis (OAB/PI 874/75), entre outros, representando a Construtora Hidros Ltda.

Não atuou.

REPRESENTAÇÃO COM PEDIDO DE CAUTELAR SUSPENSIVA. CONCORRÊNCIA. IRREGULARIDADES. OITIVA. DILIGÊNCIA. CONHECIMENTO. PROCEDÊNCIA. DETERMINAÇÃO PARA A ANULAÇÃO DO CERTAME. PREJUÍZO AO PEDIDO DE CAUTELAR SUSPENSIVA. COMUNICAÇÃO.

REPRESENTAÇÃO (REPR)

Secretaria do TCU no Estado do Piauí (Sec-PI).

Trata-se de representação, com pedido de cautelar suspensiva, formulada pela Construtora Hidros Ltda. sobre possíveis irregularidades na Concorrência nº  41/2018 conduzida pela Secretaria Municipal de Administração e Recursos Humanos (Sema) de Teresina – PI sob o valor total previsto de R$ 70.280.750,83 para a contratação dos serviços de engenharia para a execução da 1ª etapa das obras de manejo de águas pluviais do Sistema Polo Industrial Sul – Esplanada (PE31) .
Entendo, preliminarmente, que a presente representação deve ser conhecida pelo TCU, já que preenchidos os requisitos legais e regimentais de admissibilidade.
No mérito, a presente representação deve ser considerada procedente, em consonância com o parecer da unidade técnica.
Como visto, as irregularidades informadas pela ora representante estariam relacionadas com o uso de múltiplas datas-bases na elaboração da planilha orçamentária e com múltiplos valores de custos para o mesmo insumo (servente) , além de data-base inicial não apropriada para o reajuste ou reajustamento de preços.
Ao se pronunciar inicialmente no feito, a então Secex-PI apontou que, em seu conjunto, os pontos mencionados pela representante seriam suficientes para justificar a correção do edital, vislumbrando-se o potencial prejuízo à competitividade do certame. 
De todo modo, ao expedir o despacho à Peça 13, determinei a prévia oitiva da Sema para que se manifestasse sobre todas as falhas apontadas na representação, além da diligência alvitrada pela unidade técnica a fim de obter a planilha orçamentária analítica, evidenciando as fontes referenciais de preço, a planilha das composições de todos os custos unitários e a planilha de composição do BDI, com as justificativas para a adoção de referências de preço diferentes do Sinapi, entre outras justificativas necessárias.
Contudo, por intermédio do procurador-geral adjunto do município (Ricardo de Almeida Santos) , a manifestação do órgão licitante (Peça 18, p. 1-2) se limitou a encaminhar a cópia do relatório final referente ao projeto executivo do sistema integrado de drenagem da Sub-Bacia PE31 (Sistema Polo Industrial Sul – Esplanada) elaborado pelo consórcio formado pela Hydros e pela Engecor Engenharia, Comércio e Representações Ltda., em agosto de 2018, além de informar que:
o processo licitatório teria se iniciado em 19/11/2018, mas deveria ser usado o mês de janeiro como a data-base do orçamento, nos termos do Decreto Municipal nº 13.289, de 2013;
as datas-bases corresponderiam ao ano de 2017, observando que, na tabela da Secretaria de Infraestrutura do Estado do Ceará (Seinfra-CE) para março de 2016, teriam sido apenas utilizados os últimos dados à época disponíveis; e
o reajuste ou reajustamento contaria com periodicidade anual, a partir da data limite para a correspondente apresentação da proposta ou do orçamento, nos termos da Lei nº 10.192, de 2001, mas, ainda seria “especificado por esta Procuradoria, após a elaboração de parecer jurídico, a melhor forma para dirimir a avença da data inicial para contagem do reajuste”.
Por esse prisma, após a análise final do feito, a unidade técnica anotou que: (a) não teria sido apresentado nenhum esclarecimento adicional sobre o uso de múltiplos valores de custo para o mesmo insumo; (b) as tabelas referenciais de preços teriam sido adotadas com datas diversas de atualização para as suas composições de custos unitários (janeiro de 2017, março de 2017 e março de 2016) , além da existência do lapso temporal de dois anos entre a data do orçamento e a data de realização do certame em janeiro de 2019; e (c) o item 20.1 do edital da referida concorrência faria a previsão de reajuste ou reajustamento a contar da data de apresentação das propostas, não permitindo a concessão de reajuste ou reajustamento e com base na data do orçamento.
Diante disso, a então Secex-PI propôs a fixação de prazo para o referido município promover a anulação da Concorrência nº 41/2018, além da consequente correção das aludidas irregularidades antes da eventual abertura de novo certame.
Incorporo o parecer da unidade instrutiva a estas razões de decidir, sem prejuízo de anotar que a previsão de reajuste ou reajustamento a contar da data de apresentação das propostas, sem a concessão de reajuste ou reajustamento pela data do orçamento, não se mostraria necessariamente equivocada.
O uso, contudo, de múltiplas datas-bases no orçamento não seria recomendável, por prejudicar a aferição do eventual desconto a ser obtido no certame, não se mostrando adequado, ainda, o excessivo lapso temporal entre a estimativa de custos e a data das propostas, pois comprometeria a adequabilidade dos preços da licitação, além do equilíbrio econômico-financeiro da subjacente contratação, salientando que a jurisprudência do TCU tem considerado razoável o interregno de até seis meses entre o orçamento e a apresentação das propostas na licitação (v.g.: Acórdão 1462/2017-TCU-Plenário) .
Bem se vê que a cláusula de reajuste ou reajustamento de preços pode ter, como termo a quo, a data-base da proposta ou, eventualmente, do orçamento, nos termos do art. 40, XI, da Lei nº 8.666, de 1993, e do art. 3º, § 1º, da Lei 10.192, de 2001, com preferência para a data da proposta, salvo motivo justificado, em sintonia com o art. 37, XXI, da CF88, devendo salientar que, no presente caso concreto, o longo interregno de dois anos entre a elaboração do orçamento e a proposta na licitação inviabilizaria a adoção dessa solução, já que o longo lapso temporal, em face da data da proposta, tenderia a resultar em dificuldades para o cálculo do reajuste, pois as obras mais complexas contemplariam o uso de planilha orçamentária com centenas de itens de custo, demandando considerável esforço, assim, na pesquisa de preços e na atualização do orçamento de referência.
Em linhas gerais, a administração licitante teria respondido à anterior impugnação do edital pela ora representante, informando que o reajuste ou reajustamento deveria ser contado da data do orçamento, e não da proposta como indicado no edital, e essa regra seria tratada como válida para todos as licitantes, com a devida republicação do edital, de sorte que a possível solução dessa controvérsia a partir de futuro parecer da procuradoria municipal também não se mostraria adequada. 
Por outro ângulo, a unidade técnica anotou que o item para servente teria sido cotado com dois custos distintos no orçamento de referência (R$ 8,26 – Sinapi 6111; e R$ 12,01 – Sicro P9824) , destacando que a representatividade no Sinapi seria de 6,5% e no Sicro de 4,73% sobre o orçamento global (Peça 18, p. 128) , mas não teria sido justificada essa dupla cotação, e, por isso, esse item deveria ser corrigido no orçamento, até porque o uso do Sinapi deve ter preferência sobre o Sicro, nos termos do art. 3º do Decreto nº 7.893, de 2013.
A administração pública deve promover, então, a anulação da aludida licitação, ressaltando que, como o certame se encontraria no estágio da análise de propostas, o edital deve ser republicado com a planilha para estimativa de custos atualizada em relação aos preços do mercado e sem a dupla cotação acima mencionada, além da eventual alteração ou apresentação de maiores justificativas no processo para a precisa definição da regra de reajuste ou reajustamento, em consonância com a jurisprudência do TCU. 
Por tudo isso, entendo que o TCU deve conhecer da presente representação para, no mérito, considerá-la procedente e, assim, determinar a anulação da Concorrência nº 41/2018, dando por prejudicado o pedido de cautelar suspensiva, sem prejuízo de promover as demais medidas anunciadas nestas razões de decidir. 
	Ante o exposto, pugno pela prolação do Acórdão ora submetido a este Colegiado.
TCU, Sala das Sessões, em 12 de março de 2019.
Ministro-Substituto ANDRÉ LUÍS DE CARVALHO 
Relator